【裁判字號】    97,上訴,2315
【裁判日期】    970730
【裁判案由】    偽造文書
【裁判全文】
臺灣高等法院刑事判決                97年度上訴字第2315號
上  訴  人  臺灣臺北地方法院檢察署檢察官
被      告  甲○○
選任辯護人  李富祥律師
上列上訴人因被告偽造文書案件，不服臺灣臺北地方法院96年度
訴字第1227號，中華民國97年3 月27日第一審判決（起訴案號：
臺灣臺北地方法院檢察署96年度偵續三字第14號），提起上訴，
本院判決如下：
    主  文
上訴駁回。
    理  由
一、本件告訴人乙○○○、程金於民國91年11月11日具狀就被告
    甲○○涉嫌取得程金開立台新國際商業銀行、帳號00000000
    0000000 號帳戶（下稱台新帳戶）之存摺、印章後，偽造取
    款憑條持以行使而盜領台新帳戶內計新台幣（下同）35萬31
    84元犯行。因程金陳稱，貸款所得之餘額，欲交其父乙○○
    ○，相關事宜交乙○○○處理等語（偵續一卷第47、49頁）
    ，故乙○○○因此認其權益遭受侵害，並與程金共同提出告
    訴，於法要難謂不合。本件雖迭經台灣台北地方法院檢察署
    檢察官以(1)92年度偵字第10494、13478號為不起訴處分；(2)
    92年度偵續字第554 號為不起訴處分；(3)93年度偵續一字第
    95號為不起訴處分；(4)94年度偵續二字第17號為不起訴處分
    ；(5)96年度調偵續字第4 號不起訴處分。其中上開(1)不起訴
    處分書列程金、乙○○○為告訴人，渠等遂提出再議。其餘
    (2)、(3)、(4)、(5)不起訴處分書僅列乙○○○為告訴人，遂由
    乙○○○依次聲請再議。嗣於96年6月21日發回續查後，方
    由臺灣台北地方法院檢察署以96年度偵續三字第14號起訴書
    提起公訴，此有各該不起訴處分書、聲請再議狀、臺灣高等
    法院檢察署檢察長發回續查之命令及起訴書各1份在卷可稽
    。是乙○○○迭次提起再議，於法有據，此亦為被告及選任
    辯護人所不爭執，自無違法起訴之情，合先敘明。
二、本案經本院審理結果，認第一審判決被告無罪，其認事用法
    ，核無不當，應予維持，並引用原審判決書所記載之理由（
    如附件）。
三、檢察官上訴略以：程金開立之台新帳戶，於87年8月20日、
    同年9月2日及9月22日等3次存款取款憑條上之金額新台幣（
    下同）10萬元、15萬9,184元、9萬4,000元等字體，均為被
    告所書寫。因程金未授權被告提領前開款項，且被告對領取
    該等款項後究竟如何處理前後陳述不一，顯然被告領取該等
    款項後未交予乙○○○。被告雖以87年8月20日係陪同乙○
    ○○至台新銀行領款，並隨即在銀行內換取美金匯給在大陸
    之程金，惟台新銀行函覆，該帳戶於上開領款日均無兌換美
    金之紀錄。被告另稱87年9月2日及22日係與程金一同至台新
    銀行領取款項，然程金於87年8月23日即已出境，並至同年
    11月20日始返臺，則該2日程金根本不在台灣，自無可能與
    被告同至銀行領款，為此提起上訴云云。
四、經查：
(一)證人劉守禮迭次證稱：第1次程金自己1個人來銀行開戶，第
    2 次撥款時，程金與被告同來銀行，由程金領回存摺、所有
    權狀，印章從頭到尾我都沒有保管，是程金帶印章讓我蓋，
    之後就還給程金等語（他卷第30反面、偵續卷第27頁），核
    與程金陳稱：劉守禮交給我權狀正本、存摺、提款卡等語相
    符。參以被告自承與劉守禮互不認識（他卷第85反面、偵續
    一卷第48頁），劉守禮要無迴護程被告自陷偽證重罪追訴之
    理，所證應堪採信。以程金委託被告向台新銀行辦理貸款過
    程中，獨自1人前往台新銀行辦理開戶，於貸款核撥後，親
    自將印章交劉守禮蓋用後收回，並未因委託被告辦理貸款而
    將印章交由被告保管，顯然程金知悉印章乃提領台新帳戶內
    款項之重要依憑。衡諸一般銀行貸款均係辦妥擔保物設定抵
    押權予貸款銀行後，始會核撥貸款，則台新銀行既已核款，
    程金要無任何理由需將存摺、印章交被告辦理後續貸款事宜
    。且程金陳述：欲將貸款餘額交予乙○○○使用，則上開存
    摺、印章於87年8月19日後，理當程金自行或交乙○○○保
    管，始符常情，焉有即將於4日後（即同年月23日）離境之
    際，將領取台新帳戶內存款之重要依憑恣意交予被告保管，
    徒增乙○○○領款困擾之理？又程金證稱：3張提款條中，2
    張簽名，1張蓋章，服務費、規費應該有算，但多少錢忘記
    。劉守禮交給我權狀正本、存摺、提款卡。除權狀正本外，
    全部都交給被告等語（偵續一第49頁）。然卷附存款取款憑
    條（偵卷第7、8頁），3張均蓋用程金「印章」與程金所證
    不符，佐以程金對服務費、規費究竟多少已遺忘，則程金所
    證，要難採為不利被告之證述。
(二)乙○○○陳稱：87年9 月22日被告送我回家，我下車時，被
    告才將所有資料含存摺、印章及提款卡還給我，9月25日以
    後都是我提款的等語（偵續二卷第45頁）。以乙○○○明知
    程金上開台新帳戶內尚有餘款供領用，並自87年9月25日迭
    次親自領款，對上開台新帳戶存款究有多少理應知之甚詳，
    於提領近2年後，遲於89年2月8日方寄送存證信函予被告
    ，已悖於常理。再觀諸上開存證信函內容：「本人於民國88
    年7月間，將程金房貸文件及印鑑委託台端辦理房地產移轉
    事宜.... 」等情（他卷第32頁），及乙○○○指陳，台新
    帳戶係「三人」一起去開戶等語（偵續二卷第45頁），均與
    劉守禮上開所證，程金「一個人」前往銀行開戶。在撥款通
    知程金後，印章係程金本人親自帶來銀行蓋用後，再取回等
    情不符。則乙○○○所為指述，亦難遽信。
(三)乙○○○未於87年8月20日、9月2日、9月22日由該行匯款至
    國外之紀錄，固有台新銀行92年11月11日台新作集字第9265
    94號函、93年2月10日台新作集字第9300666號函、93年12月
    15日台新作集字第9311673號函、95年9月28日台新總法制字
    第09500003416 號函在卷可稽（偵續卷第36、59頁、偵續一
    卷第95頁、偵續二卷第83頁）。惟乙○○○陳稱：平常匯款
    到大陸給程金，都是地下管道匯款，沒透過銀行，因銀行費
    時較久，且匯3千元就收7百元等語（偵續一號卷第49頁），
    則被告代乙○○○填寫存款取款憑條領款後，乙○○○以銀
    行匯款至大陸地區費時費錢而轉由地下匯款管道匯款等情，
    要與常情不悖。參酌被告於偵查中要求調閱匯款水單及87年
    8 月20日提款之去向等情（他卷第85頁反面、偵續一卷第33
    、48頁），倘上開台新帳戶內35萬3184元確係被告盜領，則
    其隱匿盜領所得猶恐不及，當無要求調閱相關證據資料以求
    釐清事實之理。綜上，自難僅憑乙○○○未透過台新銀行匯
    款至大陸地區，即率認被告有起訴犯行。
(四)被告對87年8月20日、9月2日、9月22日提款之原因、同行提
    款之人為程金或乙○○○等情前後容有不一，然其意旨均係
    在程金或乙○○○在場同意下，方在取款憑條上填寫金額等
    情，以被告第1次供述時間為92年4月22日（他卷第85頁），
    距案發時間已隔近4 年半，則被告對填寫存款取款憑條之原
    因等相關細節多有遺忘，在所難免，自難以此遽認被告前後
    供述不一而遽入於罪。又卷附3張存款取款憑條，其中87年8
    月20日存款取款憑條金額10萬元，係由數字機器繕打，於轉
    出後開立台灣銀行支票，由被告背書提領，有台新國際商業
    銀行92年11月11日台新作集字第926594號函、台灣銀行營業
    部(一)94 年6月8日營一存密字第09400050031號函附支票影
    本在卷為憑（偵續卷第36頁、偵續一卷第69、70頁），倘確
    實係被告擅自提領，當無須大費周章開立台灣銀支票後，再
    存入自己帳戶內而自曝犯行之理，自難據此認係被告所繕寫
    。且如上述，程金為具一般知識經驗之人，在無任何緣由下
    ，豈會將上開台新帳戶之存摺、印章交被告保管，且一般人
    於存款取款憑條上繕寫提款金額之緣由，或自己提款，或代
    他人繕寫等原因不一而足，亦難僅以87年9月2日、9月22 日
    存款取款憑條上之提款金額係被告繕寫，逕予推論被告有行
    使偽造私文書犯行。
五、綜上，檢察官所提出事證，尚難證明被告有行使偽造私文書
    犯行，自應為被告無罪之諭知。檢察官上訴徒執前詞指摘原
    判決不當，核無理由，應予駁回。
據上論斷，應依刑事訴訟法第368條，判決如主文。
本案經檢察官覃正祥到庭執行職務。
中    華    民    國    97    年    7     月    30    日
                  刑事第二庭審判長法  官  呂丹玉
                                  法  官  林恆吉
                                  法  官  李麗玲
以上正本證明與原本無異。
如不服本判決，應於收受送達後10日內向本院提出上訴書狀，其
未敘述上訴之理由者並得於提起上訴後10日內向本院補提理由書
（均須按他造當事人之人數附繕本）。
                                  書記官  廖婷璇
中    華    民    國    97    年    7    月    30    日
附件
臺灣臺北地方法院刑事判決              96年度訴字第1227號
公  訴  人  臺灣臺北地方法院檢察署檢察官
被      告  甲○○  女  54歲（民國○○年○月○○日生）
                    身分證統一編號：Ｚ000000000號
                    住台北市○○區○○街131巷1弄4號4樓
選任辯護人  李富祥律師
上列被告因偽造文書案件，經檢察官提起公訴（96年度偵續三字
第14號），本院判決如下：
    主  文
甲○○無罪。
    理  由
一、公訴意旨略以：被告甲○○為代書業者，於民國八十七年八
    月間受程金之委託，至台新國際商業銀行儲蓄部（現改為敦
    化南路分行，下稱台新銀行）辦理房屋移轉貸款手續；程金
    並開立00000000000000號帳戶，台新銀行於同年八月十九日
    核准放貸新臺幣（下同）三百三十萬元，並於同日轉帳清償
    程金設定第一順位抵押之三百萬元銀行貸款後，帳戶內尚餘
    二十九萬二千九百一十五元，甲○○竟基於意圖為自己不法
    所有之概括犯意，以貸款手續尚未辦妥為由，向程金取得上
    開銀行存摺、印章後，連續於八十七年八月二十日、同年九
    月二日及同年九月二十二日，偽造程金之印文於取款憑條上
    ，並持以行使，而自前開帳戶分別盜領十萬元、十五萬九千
    一百八十四元、九萬四千元，共計三十五萬三千一百八十四
    元之存款（其中包括程金之友人潘儷娟於同年九月十八日匯
    入之十一萬二千元），足生損害於台新銀行對於帳戶管理之
    正確性及程金本人，因認被告涉犯刑法第二百十六條、第二
    百十條之行使偽造私文書罪嫌。
二、按犯罪事實應依證據認定之，無證據不得認定犯罪事實；又
    不能證明被告犯罪者，應諭知無罪之判決，刑事訴訟法第一
    百五十四條第二項、第三百零一條第一項分別定有明文。再
    按，刑事訴訟法上所謂認定犯罪事實之證據，係指足以認定
    被告確有犯罪行為之積極證據而言，如未能發現相當證據或
    證據不足以證明，自不能以推測或擬制之方法，以為裁判基
    礎。而刑事訴訟上證明之資料，無論其為直接或間接證據，
    均須達到通常一般之人均不致有所懷疑，而得確信其為真實
    之程度，始得據為有罪之認定，若關於被告是否犯罪之證明
    未能達此程度，而有合理懷疑之存在，致使無從形成有罪之
    確信，根據「罪證有疑，利於被告」之證據法則，即不得遽
    為不利被告之認定，復有最高法院二十九年上字第一０五號
    、七十六年台上字第四九八六號判例可資參照。
三、本件公訴意旨認定被告甲○○涉有前開罪嫌，係以告訴人程
    金、乙○○○之指述、程金前開台新銀行帳戶存摺影本、取
    款憑條影本、台銀支票申請書傳票影本、台新銀行之函文、
    程金之入出境資料等，為其主要論據。訊據被告甲○○固承
    認其曾於八十七年八月二十日、同年九月二日、同年九月二
    十二日陪同程金或乙○○○至台新銀行領款之事實，惟否認
    有何行使偽造文書之犯行，辯稱：上開帳戶既屬程金所有，
    存款人亦為程金，則程金方為合法之告訴人，程金之父乙○
    ○○僅能列為告發人。本案前經檢察官以九十二年度偵續字
    第五五四號為不起訴處分後，僅由乙○○○聲請再議，故該
    次未經合法再議，上開不起訴處分即告確定。嗣後臺灣高等
    法院檢察署雖將本案發回續行偵查，但就已確定之不起訴處
    分，需發現新事實或新證據，方得再行起訴。惟檢察官並未
    調查新事實或新證據，即逕予提起公訴，此部分程序尚有未
    合。而實體部分告訴人乙○○○指述有將存摺、印章交給被
    告甲○○保管乙節，並無其他證據可供佐證；且告訴人之指
    述與證人劉守禮證述之情節不符，亦與常情有違，足見其指
    述有重大瑕疵，不足採信等語。經查：
(一)、按告訴人接受不起訴處分書後，得於七日內以書狀敘述不服
    之理由，經原檢察官向直接上級法院檢察長或檢察總長聲請
    再議，刑事訴訟法第二百五十六條第一項定有明文。而再議
    之聲請權人，以實行告訴之告訴人為限，但告訴人不限於實
    際被害為必要，僅需依告訴人所告訴之事實及犯罪性質，足
    認告訴人為被害之客體，即可聲請再議。查本案告訴人程金
    指稱其貸款所得之餘額，欲給予其父乙○○○，其於八十七
    年八月二十三日即出境，貸款相關事宜交給乙○○○處理（
    九十三年度偵續一字第九五號卷第四七、四九頁），是依其
    告訴之事實，足認乙○○○亦為被害之客體。又本案前經臺
    灣台北地方法院檢察署檢察官以九十二年度偵續字第五五四
    號為不起訴處分，該不起訴處書已列明乙○○○為告訴人，
    故乙○○○收到不起訴處分書後具狀提起再議，自屬合法，
    該案經臺灣高等法院檢察署審查後，認有發回續查之必要，
    遂發回臺灣台北地方法院檢察署以九十三年度偵續一字第九
    五號續查，承辦檢察官於調查後仍認應為不起訴處分，並列
    明乙○○○為告訴人；乙○○○旋又提起再議，經臺灣高等
    法院檢察署審查後，認有發回續查之必要，乃又發回臺灣台
    北地方法院檢察署以九十四年度偵續二字第十七號續查，承
    辦檢察官於調查後仍認應為不起訴處分，並列明乙○○○為
    告訴人；乙○○○遂又提起再議，經臺灣高等法院檢察署審
    查後，認有發回續查之必要，遂又發回臺灣台北地方法院檢
    察署以九十六年度偵續三字第十四號續查，承辦檢察官收案
    後再行調閱程金最新之入出境資料，相互勾稽後認為被告有
    行使偽造私文書嫌疑，提起公訴，凡此均有前述各該案件之
    不起訴處分書、聲請再議狀、臺灣高等法院檢察署檢察長發
    回續查之命令、程金之入出境資料查詢表及起訴書各一份在
    卷可稽。是程昌華朋既為本案被害客體與實際實行告訴之人
    ，不起訴處分書上亦載明其為告訴人，其當有提出再議之權
    利。又本案起訴檢察官係調取程金最新之入出境資料後，互
    為勾稽方為起訴之決定，足見檢察官於前揭不起訴處分後亦
    已調查新證據，而無違法起訴之情。
(二)、本案緣由係程金於八十七年間向台新銀行申請房屋貸款，為
    此程金遂於八十七年八月十二日開立00000000000000號帳戶
    ，台新銀行並於同年月十九日核准放貸三百三十萬元，復於
    同日轉帳三百萬元清償該不動產之第一順位抵押貸款，該次
    申貸程序均由程金本人辦理，撥款當日台新銀行承辦員劉守
    禮將上開帳戶存摺及權狀正本返還予程金本人，該日被告有
    陪同程金至台新銀行，但係程金用印於取款憑條上，而轉帳
    清償前開三百萬元抵押貸款；嗣於八十八年間程金以同一房
    屋再向台新銀行辦理增貸，貸得之三十萬元亦直接匯入上開
    帳戶，且程金並未爭執前次貸款有何問題等情，迭據證人即
    承辦上開貸款之台新銀行職員劉守禮於檢察官偵訊時證述綦
    詳。其稱：當時在台新銀行儲蓄部（現改為敦化分行）接到
    案子，約在八十七年七、八月左右，程金說要貸一筆款項，
    就拿不動產來抵押，資料上沒有乙○○○姓名，來辦理貸款
    都是程金本人，我請他開一個戶頭，（核貸）後再將錢撥到
    他帳戶內，後來是八十七年八月十二日開戶，我們去看擔保
    品，核可後在八十七年八月十九日撥款，之所以見到被告，
    是因為要辦對保，程金叫我到被告住處找程金，辦好之後，
    我聯絡程金來領權狀正本、存摺正本，印章從頭到尾我都沒
    有保管，是程金帶來讓我蓋，蓋完就還給他，被告有一起來
    銀行，至於錢如何使用，我就不清楚，我都是跟程金接觸，
    當天我就把存摺還給程金，我有看到程金和被告到別的櫃臺
    辦事。隔了幾個月，程金將貸款轉到花旗銀行，所以我們分
    行的抵押權已經塗銷，又隔了幾個月，約八十八年間，程金
    又來找我辦第二順位抵押權，程金叫我去拿資料，我才第一
    次看到乙○○○，辦理完畢我就直接將款項匯入程金戶頭，
    這次不需要再開戶，所以不可能拿到存摺、印章，辦理完畢
    資料也是交給程金。隔一段時間後乙○○○有打電話約我見
    面，問一些有關被告的事，後來我就收到存證信函和法院傳
    票等語明確（九十一年度他字第七０二六號卷第三十至三一
    頁，九十二年度偵續字第五五四號卷第二七至二八、五五至
    五六頁，九十三年度偵續一字第九五號卷第四八頁，九十四
    年度偵續二字第十七號卷第七五頁），且與前揭0000000000
    0000號帳戶存摺顯示之開戶日期、交易明細等情相符，有存
    摺影本一份在卷可稽（九十一年度他字第七０二六號卷第四
    至八頁），足見證人劉守禮所言屬實。是貸款申請人既為程
    金，貸款過程亦由程金自行處理，對於存摺、印章何人保管
    ，程金自應甚為明瞭。而證人劉守禮證稱第一次貸款撥下後
    ，親手將存摺、權狀返還告訴人程金，其不曾保管印章，則
    告訴人程金有無將存摺、印章再交給被告保管，自需有積極
    證據加以佐證。再者，被告若有盜領存款情事，告訴人程金
    至遲於八十八年間辦理第二次貸款時，即應有檢視該帳戶交
    易明細而察覺異狀之機會，惟告訴人乙○○○遲至八十九年
    二月八日始寄發存證信函予被告甲○○及劉守禮，且迄九十
    一年十一月十一日始提出刑事告訴狀，有存證信函及告訴狀
    各一份存卷可參（同上卷第一、三二頁），此舉顯然與常情
    有違。況告訴人程金之刑事告訴狀將被告甲○○與證人劉守
    禮同列為被告，認為其等係共犯，則告訴人程金若認證人劉
    守禮與被告甲○○共同盜領其存款，斷無信賴證人劉守禮而
    委託其再次辦理貸款，且於貸款過程中完全未提及存款遭盜
    領之理。
(三)、告訴人程金雖於偵訊時陳稱：（台新銀行）撥款當日，伊與
    被告一同至劉守禮承辦之櫃檯，劉守禮交給伊權狀正本、存
    摺及提款卡，印章係伊當初委託被告甲○○辦理貸款時，就
    交給被告甲○○等語（九十三年度偵續一字第九五號卷第四
    九頁），惟縱認告訴人程金上開陳述屬實，但證人劉守禮既
    稱核貸後由告訴人程金提供印章給其，其蓋在取款條上清償
    第一順位抵押權後，就將印章還給程金，則斯時印章即已回
    到程金手上。而貸款手續既已完成，程金自無再將印章交給
    被告甲○○保管之必要。況貸款撥下之後，程金有無繼續將
    印章交給被告甲○○保管一節，程金於該次庭訊時並未說明
    ，嗣經本院二次傳喚程金以證人身份到庭，程金均未到庭，
    其父乙○○○亦稱程金長期留在大陸，無法返台，再觀諸程
    金之入出境紀錄，最後一次係於九十四年五月十三日出境，
    之後即無入境紀錄，有入出境資訊連結作業一紙附卷可考，
    是本院自無從拘提證人程金到庭。程金既無法到庭說明上開
    情事，且證人乙○○○於本院審理時證稱起訴書所載之八十
    七年八月二十日、同年九月二日、同年九月二十二日偽造文
    書時間，均未與被告甲○○一同至銀行（本院九十七年三月
    六日審理筆錄第三頁），則依證人乙○○○所述，被告涉嫌
    盜領款項時，其均未在現場，自無從瞭解前述存摺、印章之
    保管使用情形，故本案實乏積極證據足證八十七年八月十九
    日貸款核撥之後，前述帳戶存摺、印章係由被告甲○○保管
    之事實。
(四)、觀諸台新銀行於九十二年十月二十七日以台新作集字第9260
    36號函覆之上揭帳戶八十七年八月二十日、同年九月二日、
    同年九月二十日取款憑條三紙及九十四年六月八日以營一存
    密字第09400050031號函覆之臺灣銀行票號BB0000000號支票
    一紙（九十二年度偵續字第五五四號卷第十八至二一頁，九
    十三年度偵續一字第九五號卷第六九至七十頁），可知領款
    人係以臨櫃提款方式，先後於八十七年八月二十日、同年九
    月二日、同年九月二十日領取十萬元、十五萬九千一百八十
    四元與九萬四千元，取款憑條上均蓋用程金之印文，而八十
    七年八月二十日領出十萬元後，並於同日在台新銀行開立同
    額之臺灣銀行支票一張，嗣後係於同年八月二十四日由被告
    甲○○提示，存入其上海商業銀行三重分行帳戶。是被告甲
    ○○若於八十七年八月十九日貸款核撥當日，已取得上開帳
    戶之存摺、提款卡及印章，則其若有盜領之意，大可於當日
    即將存摺內存款提領一空，何需分別於八十七年八月二十日
    、同年九月二日、同年九月二十日分次提領？且被告甲○○
    若有該帳戶之提款卡，當可在居住地附近以自動付款設備提
    領，又何需親至位於臺北市區之台新銀行臨櫃提領，甚至大
    費周章將提領之存款轉成台灣銀行支票，再轉入自己帳戶，
    徒留線索以供日後追查，且其若於同年八月二十日即至台新
    銀行取得上述台灣銀行支票，又何需留存數日後，始於同年
    八月二十四日提示入帳？凡此均與常理不符。況依台新銀行
    九十三年十二月十五日以台新作集字第9311673 號函覆之傳
    票資料，其中八十七年八月二十日自台新銀行轉帳十萬元至
    臺灣銀行部分，有一台銀支票申請書代收入傳票，其上有「
    程金」簽名字樣，而該簽名以肉眼觀察，與程金之簽名甚為
    相似，有該傳票、程金於偵訊筆錄之簽名、乙○○○提出之
    程金字跡、程金之陳報狀、程金提出致調解委員會之陳述狀
    各一紙存卷可參（九十三年度偵續一字第九五號卷第三七、
    四十、五十、十九頁，九十二年度偵續字第五五四號卷第三
    七頁，九十六年度調偵續字第四號卷第二至三頁），又程金
    當時尚在台灣，係八十七年八月二十三日方始出境，有入出
    境資訊連結作業一紙在卷可查，顯見該筆十萬元之臺灣銀行
    支票，確係告訴人程金本人同意開立，並非被告甲○○擅自
    拿取程金之印章自行開立。
(五)、被告甲○○雖供稱前述三張取款憑條上之金額係其所填寫，
    但否認有偽造文書之情事，辯稱每次領款程金或乙○○○都
    有在場，係其等在取款憑條上蓋印，從頭到尾其都未拿取程
    金印章等語。觀諸前述三張取款憑條，金額部分確與被告甲
    ○○之筆跡相似，有前揭取款憑條與被告甲○○之簽名可供
    比對（九十二年度偵續字第五五四號卷第十九至二一頁，本
    院卷準備及審理程序筆錄），但各該取款憑條之印文係屬真
    正，為告訴人程金、乙○○○所是認，故本件自應調查該印
    文究係告訴人同意蓋用？或被告甲○○擅自蓋用？參酌本案
    發生時程金之年紀為四十五歲，有其年籍資料在卷可查，其
    當有相當之社會經驗；再依程金前述陳報書狀內容可知，程
    金並無識字不多或智識較低之情形，故依常情推斷，程金應
    知存摺、印章為重要物品，不應交由他人保管。又證人乙○
    ○○雖稱存摺、印章從一開始辦貸款就交由被告甲○○保管
    ，其與程金甚至不知貸款的錢已經撥下，直到八十七年九月
    二十五日被告甲○○約其至咖啡廳聊天，之後送其至家門口
    才將程金的提款卡、存摺、貸款等資料交還等語（本院九十
    七年三月六日審理筆錄第三、四、六頁），但此說詞與證人
    劉守禮前揭證言不符，已堪質疑。再參酌程金該帳戶之存摺
    明細，於八十七年九月十九日有潘儷娟匯入十一萬兩千元之
    紀錄（九十一年他字第七０二六號卷第五頁），乙○○○並
    證稱潘儷娟是程金友人，匯款係返還借款給程金（同上審判
    筆錄第五頁），準此，當係告訴人程金或乙○○○手上握有
    存摺，並告知潘儷娟該帳戶之帳號，潘儷娟方知匯款至該帳
    戶。否則該帳戶係於八十七年八月十二日始開戶，在此之前
    亦無潘儷娟匯款進入此帳戶之紀錄，潘儷娟焉有知悉正確帳
    號之可能？又上開存摺於八十七年九月十八日有存入次交票
    據一萬二千元之紀錄，衡情一般人於提示支票時均會檢附存
    摺，以便核對帳號有無誤繕，且上開存摺於該筆交易明細旁
    ，加註「押金」二字，顯見告訴人程金或乙○○○，對該筆
    款項來源知之甚詳，故可推認該張支票應係乙○○○本人或
    委託他人提示；又告訴人乙○○○表示並未委託被告甲○○
    存提支票，顯見於八十七年九月十八日當時，存摺應在告訴
    人乙○○○保管之中，其方得在前述支票背面填寫正確帳號
    （見九十六年度調偵續字第四號卷第十至十一頁），並將支
    票存入該帳戶內提示。況依前述帳戶存摺明細顯示，該帳戶
    自八十七年九月二十五日起至八十七年十二月二十九日止，
    有多達三十二次之交易紀錄，交易種類包括提款卡提款、存
    入現金、乙○○○、潘儷娟、程金等人匯款轉入上開帳戶、
    放款扣款、轉帳至中信銀、台中銀行等項目，往來甚為頻繁
    ，而上開存摺在前述交易後方亦偶有註記「押金」、「利」
    、「朱」、「父」等字，足見告訴人程金或乙○○○係頻繁
    使用上開帳戶，且對各項收支明細甚為留意，方會在其上加
    註各項來源用途。準此，被告甲○○若於八十七年九月二十
    二日前，共盜領該帳戶三十五萬餘元，則告訴人不論以提款
    卡或存摺交易，均可立即輕易發現餘額有誤，惟其等卻頻繁
    交易而未提出異議，甚至於八十八年間再委託證人劉守禮辦
    理第二次貸款，但遲至八十九年二月八日始寄發存證信函予
    被告甲○○，迄九十一年十一月十一日始提出刑事告訴狀？
    凡此均與事理有違。況被告甲○○若於八十七年九月二十二
    日仍有盜領存款之舉，亦不可能於同年月二十五日即持上開
    帳戶存摺等返還告訴人乙○○○，以自曝犯行。故證人乙○
    ○○證稱存摺一直由被告甲○○保管，其與程金根本不知貸
    款撥下，亦未拿到存摺，直到八十七年九月二十五日始拿到
    存摺云云，尚難採信。
(六)、參酌被告甲○○於歷次偵訊時之供述，有稱其受程金委託辦
    貸款，並先代墊部分款項，之後有跟程金結算清楚，有給程
    金收據者；又稱八十七年九月二日與同年九月二十二日與程
    金對好脹，程金要付其代書費、規費、代墊款，程金認為沒
    有問題，才將錢領出來給其；或稱八十七年九月二日那筆，
    是最後一筆錢，是乙○○○要換成美金匯給程金在南京的帳
    戶，其與乙○○○是好朋友，才陪乙○○○去，當時他在寫
    外匯單，外匯有差價，銀行告訴其等差額，乙○○○自己去
    領等語（九十一年度他字第七０二六號卷第八六頁，九十二
    年度偵續字第五五四號卷第三三至三四、四八至四九、五五
    至五七頁），是被告甲○○就先後三次領款之時間、何人陪
    同、三筆款項之用途等，前後所述或有歧異，但其一貫意旨
    均稱係告訴人程金、乙○○○在場同意之情況下，方由其在
    取款憑條上填寫金額，而款項用途包括代書費、規費、代墊
    費用及一筆乙○○○自己要換成美金之款項。是被告甲○○
    雖無法清楚說明各筆款項之用途及取款過程，但其第一次接
    受偵訊之時間為九十二年四月二十二日，距離案發時已將近
    五年，則被告甲○○無法清楚記得前述細節，實與常情吻合
    。是程金縱於八十七年八月二十三日即出境前往大陸，故被
    告甲○○供稱八十七年九月間係陪同程金至台新銀行領款乙
    節，與客觀事實不符，然此或係被告記憶錯誤所致，尚無法
    據此推論被告甲○○有盜領告訴人程金存款之犯行。又告訴
    人程金於偵訊陳稱：想不起來被告有無與伊結算代墊費用，
    好像有提過代書費用；之後又稱：確實有跟被告甲○○結算
    服務費、規費等費用，但相關費用從何而來已不記得等語（
    九十三年度偵續一字第九五號卷第四七、四九頁）；告訴人
    乙○○○則稱：被告口頭說服務費用是十萬元，其沒有給她
    等語（同上卷第四九頁）。是告訴人程金既曾與被告甲○○
    結算過相關代書費及墊款，告訴人乙○○○亦稱被告當時表
    示服務費用為十萬元，則被告甲○○自告訴人程金處取得十
    萬元之臺灣銀行支票，恰與其服務費金額相符，此部分金額
    自屬有據。至其餘代墊費用與規費，告訴人程金既已無法確
    認，當無法強求被告甲○○亦需記得費用明細。況被告甲○
    ○之職業係代書，辦理貸款之件數自較頻繁，若要被告就五
    年前辦過之貸款案件，清楚記得金額明細，亦屬強人所難之
    事。惟告訴人程金既承認有相關墊款等費用，可知被告甲○
    ○應取得之款項不止代書費十萬元，則八十七年九月二日、
    同年九月二十二日自該帳戶提領之現金，自有可能係被告甲
    ○○應得之規費或代墊款。再者，經台新銀行查詢結果，乙
    ○○○雖未於八十七年九月二日或同年月二十二日由該行匯
    款至國外之紀錄，有台新銀行九十五年九月二十八日台新總
    法制字第09500003416 號函文一紙在卷可稽（九十四年度偵
    續二字第十七號卷第八三頁），惟被告前開供詞僅陳稱告訴
    人乙○○○在寫外匯單，銀行幫忙算差價，乙○○○自己去
    領等語，其於本院審理時並補充解釋其不知乙○○○有無換
    匯成功，其在旁邊好像有聽到說要一星期，所以乙○○○是
    否有改以其他方式換匯其不清楚等語（本院同上審判筆錄第
    十一頁）。是告訴人乙○○○領出現金後，究竟有無在台新
    銀行換成美金，並直接匯至國外，被告甲○○並無法確認。
    佐以該帳戶於八十七年九月二日領出之金額為十五萬九千一
    百八十四元，其後尾數極有可能係匯率換算造成之尾數，且
    告訴人乙○○○於偵訊時陳稱：平常匯款到大陸給程金，都
    是以朋友介紹的地下管道匯款，沒有透過銀行匯款，因為銀
    行費時較久，且匯三千元銀行就要收七百元等語（九十三年
    度偵續一字第九五號卷第四九頁），亦徵告訴人乙○○○有
    可能於領出現金後，經詢問台新銀行認為透過銀行匯款費時
    較久，手續費又高，遂改以地下匯兌方式匯款，致台新銀行
    查無匯兌紀錄，惟亦無法以此遽認被告甲○○所言不實。
(七)、綜上可知，告訴人程金就應付之代書費、規費、代墊款等均
    無法明確指述，亦未確認八十七年八月十九日核貸後其帳戶
    存摺、印章係由何人保管；再告訴人乙○○○之指述有眾多
    不合常情之處，且與證人劉守禮始終一貫之證詞不同，自無
    法遽以採信。而本案又乏其他客觀事證足證被告甲○○有保
    管上開帳戶存摺、印章，且未經告訴人程金、乙○○○授權
    ，即蓋用印章將存款盜領取走之事實，自無法僅因被告甲○
    ○供稱有在取款憑條上代填金額，且無法明確說出各筆金額
    用途之情，即認被告甲○○有擅自盜領程金存款之偽造文書
    犯行。此外，復查無其他積極證據，足以證明被告甲○○有
    起訴書所載之犯行，並使本院達到確信，故揆諸前開法律規
    定及判例意旨，自應為被告甲○○無罪之諭知。
據上論斷，應依刑事訴訟法第三百零一條第一項，判決如主文。
本案經檢察官黃珮瑜到庭執行職務。
中    華    民    國    97    年    3    月    27    日
                  刑事第三庭    審判長法  官  沈君玲
                                      法  官  胡宗淦
                                      法  官  游士珺
上正本證明與原本無異。
如不服本判決，應於判決送達後10日內向本院提出上訴狀（應抄
附繕本）。告訴人或被害人如對於本判決不服者，應具備理由請
求檢察官上訴，其上訴期間之計算係以檢察官收受判決正本之日
期為準。
                                      書記官  林素霜
中    華    民    國    97    年    3     月    28    日


司法院資訊處製作；財團法人民間司法改革基金會備份。
